【裁判字號】    95,上易,399
【裁判日期】    951128
【裁判案由】    拆屋還地
【裁判全文】
臺灣高等法院臺中分院民事判決         95年度上易字第399號
上  訴  人  乙○○
訴訟代理人  丁○○
被上訴人    甲○○
訴訟代理人  丙○○
上列當事人間請求拆屋還地事件，上訴人對於民國95年8月31日
臺灣苗栗地方法院94年度訴字第179號第一審判決提起上訴，本
院於95年11月21日言詞辯論終結，判決如下：
    主      文
上訴駁回。
第二審訴訟費用由上訴人負擔。
    事實及理由
一、被上訴人起訴主張：苗栗縣後龍鎮○○段1155、1156地號土
    地（下稱系爭1155、1156地號土地）為被上訴人所有，與上
    訴人所有之同段1157地號土地（下稱系爭1157地號土地）相
    毗鄰，上開土地之界址前經原法院以92年度簡上字第50號確
    定判決確認在案，詎上訴人無合法使用權源，竟擅自占用系
    爭1155、1156地號部分土地，並鋪設、搭建如原判決附圖編
    號1至9所示之地上物，被上訴人屢次請求上訴人拆除，皆未
    獲置理。又上訴人無權占有土地多年，受有相當於租金之不
    當得利，自應返還被上訴人，上訴人占用如原判決附圖編號
    1至9之部分共計112.55平方公尺，被上訴人請求自民國（下
    同）94年11月18日民事準備書狀送達上訴人時往前推算5年
    之不當得利，以每月每平方公尺新臺幣（下同）50元計算，
    共計33萬7650元（50元×112.55平方公尺×12月×5年＝337
    ,650 元），為此爰依民法第767條及不當得利之法律關係，
    求為命上訴人應將系爭1155、1156地號土地上如原判決附圖
    所示編號1部分面積2.91平方公尺、編號2部分面積24.01平
    方公尺、編號3部分面積1.11平方公尺、編號4部分面積21.0
    4平方公尺、編號5部分面積11.9平方公尺、編號6部分面積
    0.85平方公尺、編號7部分面積2.15平方公尺、編號8部分面
    積48.01平方公尺、編號9部分面積0.67平方公尺之地上物拆
    除，將土地返還被上訴人。及命上訴人應給付被上訴人33萬
    7650元，及自94年11月18日民事準備書狀送達上訴人翌日起
    至清償日止，按年息百分之5計算之利息之判決。
二、上訴人則以：原法院92年度簡上字第50號確認界址事件中，
    地政機關前後2次測量結果有歧異，上訴人對該判決認定之
    測量基準仍有爭執，也已提起再審之訴，目前尚在審理中，
    如再審有理由，將會影響本件的結果，是上訴人占用是否無
    法律上的原因，尚有疑義。又被上訴人以1個月1平方公尺50
    元作為不當得利計算之標準，並無依據等語，資為抗辯。
三、原審判命上訴人應將系爭1155、1156地號土地上如原判決附
    圖所示編號1部分面積2.91平方公尺、編號2部分面積24.01
    平方公尺、編號3部分面積1.11平方公尺、編號4部分面積21
    .04 平方公尺、編號5部分面積11.9平方公尺、編號6部分面
    積0.85平方公尺、編號7部分面積2.15平方公尺、編號8部分
    面積48.01平方公尺、編號9部分面積0.57平方公尺之地上物
    拆除，將土地返還被上訴人及應給付被上訴人1萬2495元，
    及自94年11月19日起至清償日止，按年息百分之五計算之利
    息，駁回被上訴人其餘之請求；被上訴人就其敗訴部分未聲
    明不服，上訴人就其敗訴部分則聲明不服，求為判決：(一)原
    判決關於上訴人敗訴部分，及該部分訴訟費用之裁判均廢棄
    。(二)上廢棄部分，被上訴人在第一審之訴駁回。
四、被上訴人主張：系爭1155、1156地號土地為被上訴人所有，
    與上訴人所有之系爭1157地號土地相毗鄰，上開土地之界址
    前經原法院以92年度簡上字第50號確定判決認定，如原判決
    附圖編號1至9所示之地上物為上訴人所鋪設、搭建等情，業
    據其提出土地登記謄本、原法院92年度簡上字第50號判決、
    照片8幀（見原審卷第8至13、119至122頁）為證，且為上訴
    人所不爭執，又系爭1155、1156地號土地上確實鋪設、搭建
    有如原判決附圖編號1至9所示之地上物存在，此經原審至現
    場勘驗屬實，並有勘驗筆錄、現場圖、現場照片、原審囑託
    苗栗縣竹南地政事務所繪製之複丈成果圖在卷可考（見原審
    卷第105至112、190至199、205頁），堪認為真實。
五、按所有人對於無權占有或侵奪其所有物者，得請求返還之。
    對於妨害其所有權者，得請求除去之。有妨害其所有權之虞
    者，得請求防止之，民法第767條定有明文。上訴人雖以：
    原法院92年度簡上字第50號確認界址事件，上訴人對地政機
    關之測量基準仍有爭執，已提起再審之訴，上訴人占用是否
    無法律上的原因，尚有疑義，且上訴人於83年間興建房屋，
    被上訴人亦無異議等語為辯，惟按除別有規定外，確定之終
    局判決就經裁判之訴訟標的，有既判力，民事訴訟法第400
    條第1項定有明文，系爭1155、1156地號土地與系爭1157地
    號土地間之界址既經原法院以92年度簡上字第50號民事確定
    判決認定明確，上訴人復就此為爭執，顯無足採，且上訴人
    未能說明其占有系爭1155、1156地號土地上如原判決附圖編
    號1至9所示部分土地有何法律上之權源，自屬無權占有，亦
    無法證明被上訴人於其建築房屋時，明知其越界而不提出異
    議。從而，被上訴人本於民法第767條規定，訴請上訴人應
    將系爭1155、1156地號土地上如原判決附圖編號1至9所示部
    分之地上物拆除，將土地返還被上訴人，為有理由，應予准
    許。
六、再按無法律上之原因而受利益，致他人受損害者，應返還其
    利益，民法第179條定有明文。本件上訴人無權占有系爭115
    5、1156地號部分土地，受有相當於租金之利益，且依社會
    常情足認被上訴人因而受有相當於租金之損害，是被上訴人
    基於不當得利之法律關係，訴請上訴人返還自94年11月18日
    民事準備書狀送達上訴人時往前推算5年相當於租金之利益
    ，核屬有據。另按城市地方房屋之租金，以不超過土地及其
    建築物申報總價年息百分之10為限；上開規定於租用基地建
    築房屋之情形準用之，土地法第97條第1項、第105條分別規
    定明確。經查：系爭1155地號土地於93年1月申報地價為每
    平方公尺448元，系爭1156地號土地於93年1月申報地價為每
    平方公尺368元，有被上訴人提出之土地登記謄本在卷可證
    （見卷第119、120頁），兩造於原審並同意關於相當於租金
    之不當得利，以上開申報地價之金額為基準來計算（見原審
    卷第210、211頁），又審酌系爭1155、1156地號土地附近均
    為住家及農田，旁有產業道路，經數百公尺可連接苗13線，
    至後龍鎮市區車程約5分鐘等情，業經原審勘驗明確，並有
    勘驗筆錄、現場圖、現場照片在卷可憑（見原審卷第59至60
    、190至196頁），本院認本件應按申報地價額年息百分之6
    計算為適當，從而被上訴人得請求上訴人給付5年相當於租
    金之不當得利共計1萬2495元（系爭1155地號土地部分：448
    元×0.06×2.91平方公尺×5年＝391元【元以下4捨5入，下
    同】，系爭1156地號土地部分：368元×0.06×109.64平方
    公尺×5年＝12,104元，391元＋12,104元＝12,495元）。
七、復按給付無確定期限者，債務人於債權人得請求給付時，經
    其催告而未為給付，自受催告時起，負遲延責任。其經債權
    人起訴而送達訴狀，或依督促程序送達支付命令，或為其他
    相類之行為者，與催告有同一之效力，民法第229條第2項定
    有明文。本件被上訴人就相當於租金之不當得利之請求，係
    在94年11月18日民事準備書狀中始行提出，從而被上訴人基
    於不當得利之法律關係，請求上訴人給付被上訴人1萬2495
    元，及自94年11月18日民事準備書狀送達上訴人之翌日即94
    年11月19日起至清償日止，按年息百分之5計算之法定遲延
    利息，洵屬有據。
八、綜上，被上訴人基於民法第767條規定，請求拆屋還地，及
    依不當得利之法律關係，請求給付1萬2495元，為有理由，
    應予准許。原審判命上訴人如數給付及拆屋還地，於法並無
    不合。上訴意旨指摘原判決不當，求予廢棄改判，為無理由
    ，應予駁回其上訴。
九、本件事證已臻明確，兩造其餘攻防方法及所提證據，業經審
    酌，核與本件判決結果無影響，爰不逐一論述，併此敘明。
十、據上論結，本件上訴為無理由，依民事訴訟法第449條第1項
    、第78條，判決如主文。
中    華    民    國    95    年    11    月    28    日
                    民事第三庭審判長法  官   陳照德
                                    法  官   蔡王金全
                                    法  官   曾謀貴
以上正本係照原本作成。
不得上訴。
                                    書記官   李妍嬅
中    華    民    國    95    年    11    月    29    日
                                                      Ｄ


司法院資訊處製作；財團法人民間司法改革基金會備份。
